【裁判字號】    98,訴,838
【裁判日期】    981127
【裁判案由】    清償借款
【裁判全文】
臺灣彰化地方法院民事判決  98年度訴字第838號
原      告  國泰世華商業銀行股份有限公司
法定代理人  甲○○
訴訟代理人  乙○○
            丙○○
被      告  戊○○
            丁○
            己○
上列當事人間請求清償借款事件，本院於民國98年11月13日言詞
辯論終結，判決如下：
    主      文
被告應連帶給付原告新臺幣壹佰陸拾柒萬柒仟陸佰拾壹元，及
其中新臺幣壹佰陸拾肆萬陸仟貳佰玖拾元自民國八十六年四月九
日起至清償日止，按年息百分之十計算之利息。
原告其餘之訴駁回。
訴訟費用新臺幣壹萬柒仟陸佰拾貳元由被告連帶負擔。
    事實及理由
壹、程序方面：
一、按當事人得以合意定第一審管轄法院，民事訴訟法第24條第
    1 項前段定有明文。又按因合併而消滅之公司，其權利義務
    ，應由合併後存續或另立之公司承受，公司法第75條亦定有
    明文。上開公司法第75條之規定，於股份有限公司之合併或
    分割準用之。經查，被告原係向「台灣第一信託投資股份有
    限公司」（下稱第一信託公司）借用本件款項，嗣第一信託
    公司更名為「匯通商業銀行股份有限公司」（下稱匯通銀行
    ），其後匯通銀行又更名為「國泰商業銀行股份有限公司」
    （下稱國泰銀行）。國泰銀行嗣與「世華聯合商業銀行股份
    有限公司」（下稱世華銀行）合併，以世華銀行為存續銀行
    ，並於合併後更名為國泰世華商業銀行股份有限公司（即本
    件原告），有財政部台財融(二)字第0920028794號函、國泰銀
    行及匯通銀行之股份有限公司變更登記表影本附卷可稽，故
    第一信託公司之權利義務已由本件原告概括承受。則被告戊
    ○○、丁○、己○前與第一信託公司所簽訂之借據（下稱系
    爭借據）其他約定事項第8 條既約定兩造同意以本院為第一
    審管轄法院，而系爭借據之權利義務約定又因第一信託公司
    之權利義務已由原告概括承受而由原告享有，是原告主張本
    院就本件訴訟有管轄權，自屬有據，應予准許。被告戊○○
    抗辯第一信託公司經改名及合併，第一信託公司為消滅公司
    ，關於合意管轄之約定應已失效等語，即不可採，合先敘明
    。
二、本件被告戊○○、丁○、己○受合法通知，均未於言詞辯論
    期日到場，核無民事訴訟法第386 條各款所列情形，爰依原
    告聲請，由其一造辯論而為判決。
貳、實體方面：
一、原告主張：
  (一)第一信託公司於改名匯通銀行、國泰銀行後，因與世華銀行
    合併而改名國泰世華商業銀行。
  (二)被告戊○○邀同被告丁○、己○華為連帶保證人，被告戊○
    ○並提供不動產為擔保，設定抵押權，於民國82年6 月28日
    向第一信託公司借款新臺幣（下同）407 萬元（下稱系爭借
    款），並訂立系爭借據，約定自借款日82年8 月12日之次月
    同日起分240 個月按月平均攤還，利息按第一信託公司基本
    放款利率年息加碼年息百分之0.25計算，按月付息，並隨基
    本放款利率變動而調整（被告違約時為年利率百分之10）。
    又兩造於系爭借據約定事項第3 條第3 項約定，月付金逾7
    日起，按「月付金×借款利率×逾期天數÷360 ×1.1 」之
    公式計付違約金。詎被告等自85年7 月12日起即拒未繳款，
    全部債務已視為到期，經第一信託公司以臺灣雲林地方法院
    85年度拍字第92號拍賣抵押物裁定為執行名義，聲請該院以
    85年度執乙字第2972號強制執行事件拍賣抵押物後，計被告
    戊○○尚欠本金1,677,631 元，及其中1,646,290 元自86年
    4 月9 日起至清償日止，依年利率百分之10計算之利息，及
    依上開利率百分之20計算之違約金。被告丁○、己○為系爭
    借款之連帶保證人，自應負連帶清償責任。
  (三)另違約金部分，原告原得請求之違約金為年利率百分之11.1
    52【計算式：借款利率10％×逾期天數÷360 ×1.1 】，高
    於目前金融機構商業習慣，原告乃從低以「逾期6 個月以上
    者，超過6 個月部分，按年利率百分之20計付違約金」之商
    業習慣請求。原告爰依民法消費借貸、連帶保證之法律關係
    及兩造所簽訂之契約提起本訴等語。並聲明：(1)被告應連帶
    給付原告1,677,631 元，暨其中1,646,290 元自86年4 月9
    日起至清償日止，依年利率百分之10計算之利息，及依上開
    利率百分之20計算之違約金。(2)訴訟費用由被告等連帶負擔
    。
二、被告之聲明及陳述：
  (一)被告戊○○經合法通知，未於言詞辯論期日到場，然曾以書
    面陳述：有關拍賣抵押物強制執行事件，原告係逕行聲請裁
    定拍賣抵押物或係以確定債權聲請執行？若係以確定債權聲
    請執行，則本件原告係重複起訴。又原告於98年9 月8 日提
    起本件訴訟，則本件債權應已罹於15年之請求權時效，被告
    自得拒絕給付等語。並聲明：(1)原告之訴駁回。(2)訴訟費用
    由原告負擔。
  (二)被告丁○、己○受合法通知，未於言詞辯論期日到場，亦未
    提出書狀作何聲明或陳述。
三、得心證之理由：
  (一)原告主張第一信託公司於改名匯通銀行、國泰銀行後，因與
    世華銀行合併而改名國泰世華商業銀行。而被告戊○○邀同
    被告丁○、己○華為連帶保證人，被告戊○○並提供不動產
    為擔保，設定抵押權，於82年6 月28日向第一信託公司借貸
    系爭借款，但自85年7 月12日起即未依約繳款，全部債務已
    視為到期，經第一信託公司聲請臺灣雲林地方法院以85年度
    執乙字第2972號強制執行事件拍賣抵押物受償後，計被告戊
    ○○尚欠本金1,677,631 元，暨其中1,646,290 元自86年4
    月9 日起至清償日止，依年利率百分之10計算之利息等情，
    業據其提出財政部台財融(二)字第0920028794號函影本、國泰
    銀行及匯通銀行之公司變更登記表影本、借據影本、第一信
    託公司基本放款利率表、臺灣雲林地方法院民事執行處強制
    執行金額計算書分配表影本、戶籍謄本、民事強制執行聲請
    狀暨臺灣雲林地方法院85年度拍字第92號民事裁定影本等件
    為證，核屬相符，且為被告戊○○所不爭執；而被告丁○、
    己○於相當時期受合法通知，未於言詞辯論期日到場，亦未
    提出準備書狀為爭執，依民事訴訟法第280 條第3 項準用同
    條第1 項規定，視同自認原告主張之事實，是原告此部分之
    主張應堪信為真實。
  (二)至被告戊○○雖辯稱有關拍賣抵押物強制執行事件，原告前
    若係以確定債權聲請執行，則本件原告係重複起訴。又原告
    於98年9 月8 日提起本件訴訟，則系爭借款債權應已罹於15
    年之請求權時效等語。惟查：
  1.第一信託公司於85年10月15日係以臺灣雲林地方法院85年度
    拍字第92號民事裁定向臺灣雲林地方法院聲請拍賣抵押物，
    該民事裁定係就聲請拍賣抵押物事件所為裁定，有原告所提
    出之民事強制執行聲請狀暨臺灣雲林地方法院85年度拍字第
    92號民事裁定影本在卷可考，而拍賣抵押物裁定非就系爭借
    款之實體上法律關係為實質審理、判決，故原告提起本件訴
    訟並無就確定判決效力所及之訴訟標的重複起訴之情形，被
    告戊○○辯稱原告係重複起訴，要無可採。
  2.又按請求權，因15年間不行使而消滅。消滅時效，自請求權
    可行使時起算。以不行為為目的之請求權，自為行為時起算
    。且消滅時效，因起訴而中斷。開始執行行為或聲請強制執
    行，與起訴有同一效力。時效中斷者，自中斷之事由終止時
    ，重行起算，民法第125 條前段、第128 條、第129 條第1
    項第3 款、第2 項第5 款、第137 條第1 項分別定有明文。
    查系爭借款是因被告戊○○自85年7 月12日起未依約履行，
    全部債務始依系爭借據其他約定事項第2 條第1 款約定視為
    到期，已如上述，則系爭借款雖係被告戊○○於82年6 月28
    日所借貸，但原告得請求被告等清償系爭借款全部債務之日
    期應是85年7 月12日，迄原告提起本件訴訟之98年9 月10日
    ，僅13年2 月，顯未逾15年之消滅時效期間；更何況第一信
    託公司前曾於85年10月15日就系爭借款向臺灣雲林地方法院
    聲請對被告戊○○提供之抵押物為強制執行，經該院拍賣抵
    押物後，迄86年5 月3 日始製作分配表進行分配，有原告提
    出之臺灣雲林地方法院民事執行處強制執行金額計算書分配
    表影本在卷可憑，則系爭借款債權之請求權時效亦因第一信
    託公司聲請強制執行而中斷，且於該強制執行事件終結時，
    始重行起算系爭借款債權之15年時效，迄本件起訴日更未逾
    13年而無罹於時效消滅之問題。是原告於98年9 月10日提起
    本件訴訟，系爭借款債權並未罹於消滅時效，至堪確定，被
    告戊○○上開抗辯，亦不足採。
  (三)按稱消費借貸者，謂當事人一方移轉金錢或其他代替物之所
    有權於他方，而約定他方以種類、品質、數量相同之物返還
    之契約。借用人應於約定期限內，返還與借用物種類、品質
    、數量相同之物。又稱保證者，謂當事人約定一方於他方債
    務人不履行債務時，由其代負履行責任之契約。保證債務，
    除契約另有訂定外，包含主債務之利息、違約金、損害賠償
    及其他從屬於主債務之負擔，民法第474 條第1 條、第478
    條前段、第739 條、第740 條分別定有明文。次按所謂連帶
    保證債務，係指保證人與主債務人負同一債務，對於債權人
    各負全部給付之責任者而言，此參諸民法第272 條第1 項有
    關連帶債務之規定甚明。查本件被告戊○○向原告借用系爭
    借款，尚有1,677,631 元未清償，且債務已視為全部到期，
    被告戊○○自有返還之義務，而被告丁○、己○為被告戊○
    ○系爭借款之連帶保證人，自應就被告戊○○積欠之系爭借
    款負連帶給付之責。從而，原告依消費借貸及連帶保證之法
    律關係，請求被告等應連帶給付如主文第1 項所示之本金、
    利息，為有理由，應予准許。
  (四)至原告雖另主張依系爭借據約定事項第3 條第3 項有關「月
    付金逾7 日起，按『月付金×借款利率×逾期天數÷360 ×
    1.1 』計付違約金」之約定，請求被告等應連帶給付如上揭
    之違約金。惟查：依系爭借據第3 條第2 項約定，所謂月付
    金係指於約定之20年借款期間內，被告戊○○得分240 期按
    月攤還本金及利息，該每月應攤還之金額即屬之，此項給付
    義務與系爭借款因系爭借據其他約定事項第2 條約定視為全
    部到期後之全部債務清償義務，屬不同之給付義務。蓋原告
    於被告戊○○仍享有分期償還權利時，對被告戊○○僅享有
    每月之月付金請求權，尚不得請求被告戊○○清償全部債務
    ；反之，系爭借款經視為全部到期後，被告戊○○即負一次
    清償全部債務之義務，不再享有分期給付月付金之權利，當
    亦不再有所謂之月付金可言。又依系爭借據第3 條第3 項約
    定內容觀之，該條項顯係就月付金未遵期償付時，就月付金
    所為之違約金約定，而非就系爭借款視為全部到期後未清償
    全部債務所為之違約金約定。是系爭借款既已經視為全部到
    期，本件原告又係就已視為全部到期之系爭債務訴請被告等
    連帶清償，自無系爭借據約定事項第3 條第3 項有關月付金
    違約金約定之適用；此外，原告復未能舉證證明兩造間確有
    系爭借款視為全部到期後計算違約金之約定，是原告主張依
    系爭借據約定事項第3 條第3 項約定請求被告等連帶給付上
    揭之違約金，即難認有據。另原告雖又陳稱依商業習慣亦可
    請求被告等按約定年利率之百分之20計付違約金等語，惟金
    融機構就債務視為全部到期後超過6 個月仍未清償者，請求
    以約定利率之百分之20計付違約金，均是本於借款契約約定
    而為請求，法院亦係依借款契約約定為准許，未曾以判決承
    認有此一違約金請求權之商業習慣，則依民事訴訟法第283
    條規定，即應由原告就此商業習慣存在之主張負舉證責任，
    然原告卻未能舉證以實其說，自難認有此一商業習慣可言，
    是原告此部分之主張亦屬無據。從而，原告訴請被告等連帶
    給付1,646,290 元自86年4 月9 日起至清償日止，依約定年
    利率百分之10之百分之20計算之違約金，洵無理由，應予駁
    回。
四、本件裁判費用17,632元，業據原告預為繳納，有收據1 紙在
    卷可憑，是本件訴訟費用為17,632元，堪予確定。
五、訴訟費用負擔之依據：民事訴訟法第79條、第85條第2項。
中    華    民    國    98    年    11    月    27    日
                      民事第一庭  法  官  吳永梁
本件正本係照原本作成。
如對判決上訴，應於判決送達後20日內向本院提出上訴狀（須附
繕本）。
中    華    民    國    98    年    11    月    27    日
                                  書記官  陳美敏


司法院資訊處製作；財團法人民間司法改革基金會備份。
